【裁判字號】    95,判,200
【裁判日期】    950216
【裁判案由】    營利事業所得稅
【裁判全文】
最  高  行  政  法  院  判  決
                                     95年度判字第00200號
上  訴  人  有限責任臺南市機關員工消費合作社聯合社
代  表  人  乙○○
被 上訴 人  財政部臺灣省南區國稅局
代  表  人  甲○○
上列當事人間因營利事業所得稅事件，上訴人不服中華民國93年
8月31日高雄高等行政法院92年度訴字第886號判決，提起上訴。
本院判決如下：
    主  文
上訴駁回。
上訴審訴訟費用由上訴人負擔。
    理  由
壹、本件上訴人主張：查原審據以駁回之理由，不外乎認上訴人
    應符合行為時所得稅法第4條第1項第14款、合作社法第7條
    及同法施行細則第5條第2款之規定，即合作社組織銷售貨物
    或勞務得主張免徵營業稅者，須符合銷售對象為社員，及政
    府委託其代辦之業務始足當之。而所謂「社員」，依行政院
    民國（下同）78年4月29日台78人政肆字第12113號函所頒「
    各機關學校、員工（生）消費合作社供應公教人員日常生活
    必需品實施計畫」之規定，供售對象包括公教員工及其眷屬
    與退休員工及死亡員工之遺族，得持證向市縣聯合社或全國
    聯合社設立之分社或供銷部購買貨品。而所謂「政府委託其
    代辦之業務」，係指應以政府基於職能所應為之業務，並由
    政府直接委託代辦者為限。準此，被上訴人據以課稅之理由
    ，不外乎僅以上訴人未對社員及非社員之販售區域予以區隔
    分開，或作其他易於辨識之處置；將屬於對社員之銷售額部
    分予以免稅，屬於非社員部分之銷售額課徵營業稅及未符合
    政府委託其代辦之業務為課稅之依據。並僅以刷卡作為區分
    ，對上訴人未刷卡部分已報繳營業稅，仍予以補徵營利事業
    所得稅，惟依內政部93年3月23日內授中社字第0930001134-
    1號函所釋：「合作社法施行細則第5條前段『但政府委託代
    辦及為適應非常之緊急措施者，不在此限』之規定辦理」，
    應停止適用，因此被上訴人之課稅行為已無依據。至於利息
    收入部分，被上訴人原查認上訴人漏報利息收入新臺幣（下
    同）1,477,065元，係上訴人依合作社法第23條及上訴人所
    訂章程第39條之規定所提撥之公積金存入金融機構所衍生之
    孳息，此利息收入1,477,065元之本金與86年度之利息收入
    1,813,805元係同一來源，業經被上訴人於86年度營利事業
    所得稅之結算申報認列1,287,948元。又依內政部67年3月4
    日台內社字第776022號函釋：「合作社公積金之利息收入，
    應歸入公積金項下。」準此，基於同一事實及課稅一致性原
    則，上訴人85年之利息收入1,477,065元應按合作社法第7條
    之規定予以免稅。且經上論述，上訴人已無漏報營業收入
    110,838元及利息收入1,477,065元之事實，故所科處之罰鍰
    亦所失附麗，依法應一併撤銷。綜上論述，原審捨棄事實證
    據不予審究，洵屬違法判決，爰請求廢棄原判決。
貳、被上訴人未提出上訴答辯狀。
參、原審斟酌全辯論意旨及調查證據之結果，以：上訴人85年度
    營利事業所得稅結算申報，列報免稅所得3,645,426元，被
    上訴人初查以其漏報營業收入110,838元及利息收入1,477,0
    65元，且非屬不對外營業之消費合作社，違反所得稅法第4
    條第1項第14款規定，乃否准認定其免稅所得3,645,426元，
    核定為0元，全年課稅所得核定為10,208,691元，補徵稅額
    188,024元等情，有上訴人85年度營業申報書、被上訴人核
    定通知書及原處分等附於原處分卷可稽，並經兩造各自陳明
    在卷，足堪信實。次查本件上訴人係依合作社法設立，並受
    政府委託辦理公教日常生活必需品進貨、供貨事宜，而因政
    府之政策考量、進貨量大及風險低等有利因素，致其進貨成
    本已較一般零售業者為低。依合作社法第7條及營業稅法第8
    條規定，合作社於法定營業範圍內免稅，而合作社法施行細
    則第5條第2款復規定，其貨品銷售對象則以社員為限。本件
    上訴人固發有社員購買證並訂定防止公教員工日常生活必需
    品外流實施規定，然其於85年度既自行開立銷售額356,784,
    165元統一發票，並依法報繳營業稅，為上訴人所不爭執，
    足證其除有對社員供銷貨品外，並有對外營業之事實；再以
    被上訴人於87年11月11日以南區國稅法字第87088639號函請
    上訴人提供相關證明，上訴人僅函復稱：「查本聯社入口處
    設有驗證人員，非社員不得進入購物，因此社員及其眷屬於
    收銀臺結帳時放棄權益（即刷卡），且事過境遷無從查起」
    云云，有上訴人87年11月20日傳真函附於原處分卷可稽，是
    上訴人就此課稅變態而有利於上訴人之事實，自應負舉證責
    任，上訴人既無法舉證以實其說，空言主張，自不足採。從
    而，被上訴人否准免稅所得3,645,426元，並無不合。再者
    ，上訴人85年度營利事業所得稅結算申報，漏報利息收入
    1,447,065元之事實，於復查及訴願階段皆未有所主張，僅
    於科處罰鍰部分爭執，有上訴人復查申請書在卷可稽，基於
    爭點主義原則，上訴人嗣於行政訴訟中再行主張，顯有不合
    。縱採總額主義，然上訴人對其前揭申報漏報利息收入等情
    ，亦據上訴人於87年2月9日出具承諾書自承在案，有該承諾
    書附於原處分卷可佐，基於「禁反言」禁止原則，上訴人復
    行爭執，顯有不合。再所謂稅法法定原則，係指租稅之課徵
    ，須有法律之明文規定，即具備課稅要件，稅務行政機關即
    應依法律所定之稅額及期限等加以徵收，若無法律之根據，
    亦不得為稅捐之減免或展緩。雖上訴人主張漏報利息收入1,
    447,065元，係其依合作社法第23條及其章程第39條規定所
    提撥公積金存入金融機構之孳息所得，然此因提撥公積金存
    入金融機構之孳息所得，法律上並無免稅之規定，即上訴人
    所引前揭內政部函釋，亦僅表示合作社公積金之利息收入，
    應歸入公積金項下，並無免稅之情形言（縱上訴人誤認內政
    部之函釋可資為免稅之依據，然基於租稅法定原則，行政函
    釋亦不得作為減免之依據）。又上訴人漏報營業收入110,83
    8元，亦據上訴人於87年2月9日出具承諾書自承屬實，有前
    開承諾書附於原處分卷可佐，足堪信實；至漏報利息收入1,
    477,065元部分，已如前述；被上訴人乃按所漏稅額396,725
    元處0.8倍之罰鍰317,300元，揆諸行為時所得稅法第110條
    第1項規定，並無不合。綜上所述，被上訴人以上訴人85年
    度營利事業所得稅結算申報，列報免稅所得3,645,426元，
    被上訴人初查以其漏報營業收入110,838元及利息收入1,477
    ,065元，且非屬不對外營業之消費合作社，違反所得稅法第
    4條第1項第14款規定，乃將其列報之免稅所得3,645,426元
    全數否准認定，並核定全年課稅所得為10,208,691元，除補
    徵稅額188,024元外，並依所得稅法第110條第1項規定，按
    所漏稅額396,725元處0.8倍之罰鍰317,300元（計至百元止
    ），即無不合；復查決定、訴願決定予以維持，亦無違誤，
    乃判決駁回上訴人在原審之訴。
肆、本院查：（一）、按「左列各種所得、免納所得稅：．．．
    十四、依法經營不對外營業消費合作社之盈餘。」行為時所
    得稅法第4條第1項第14款定有明文。次按「合作社得免徵所
    得稅及營業稅。」「合作社業務之經營，應受左列之限制。
    但政府委託代辦及為適應非常之緊急措施者，不在此限：．
    ．．二、經營本法第3條第3款業務之合作社，不得以物品售
    與非社員，或以設備供非社員使用。」合作社法第7條及行
    為時合作社法施行細則第5條第2款亦有明文。又「如兼營業
    非社員或對外銷售貨物、勞務者，應通知切實執行查驗購買
    人之證件（例如社員證、識別證），或對社員（對內）及非
    社員（對外）之販售區域予以區隔分開，或作其他易於辨識
    之處置；其屬對社員（對內）之銷售額部分，予以免稅，其
    屬對非社員（對外）之銷售額部分，應依法課徵營業稅。」
    財政部80年12月30日台財稅第801261930號函釋在案。次按
    「營利事業所得之計算，以其本年度收入總額減除各項成本
    費用、損失及稅捐後之純益額為所得額。」行為時所得稅法
    第24條第1項定有明文。又「納稅義務人已依本法規定辦理
    結算申報，但對依本法規定應申報課稅之所得額有漏報或短
    報情事者，處以所漏稅額2倍以下之罰鍰。」行為時所得稅
    法第110條第1項定有明文。本件上訴人85年度營利事業所得
    稅結算申報，列報免稅所得3,645,426元，被上訴人初查以
    其漏報營業收入110,838元及利息收入1,477,065元，且非屬
    不對外營業之消費合作社，違反所得稅法第4條第1項第14款
    規定，就其列報之免稅所得3,645,426元予以全數否准認列
    後，核定全年課稅所得為10,208,691元，除補徵稅額188,02
    4元外，並依所得稅法第110條第1項規定，按所漏稅額396,7
    25元處0.8倍之罰鍰317,300元（計至百元止）。上訴人不服
    ，申經復查未獲變更。提起訴願，亦遭決定駁回，乃提起本
    件行政訴訟。原判決關於上訴人85年度營利事業所得稅結算
    申報，列報免稅所得3,645,426元，被上訴人初查以其漏報
    營業收入110,838元及利息收入1,477,065元，且非屬不對外
    營業之消費合作社，違反所得稅法第4條第1項第14款規定，
    就其列報之免稅所得3,645,426元予以全數否准認列後，核
    定全年課稅所得為10,208,691元之事實，系爭利息部分未經
    復查及訴願程序，此部分起訴為不合法，以及上訴人在原審
    之主張如何不足採等事項均已詳為論斷。（二）、本件上訴
    人固發有社員購買證並訂定防止公教員工日常生活必需品外
    流實施規定，然其於85年度既自行開立銷售額356, 784,165
    元統一發票，並依法報繳營業稅，則原判決認上訴人除有對
    社員供銷貨品外，並有對外營業之事實，尚非憑空臆度；上
    訴人又未能提出確切之證據足以否定前揭事證，則誠難認係
    不對外營業消費合作社，與所得稅法第4條第1項第14款之免
    納所得稅之法定要件尚有未合。又本院62年判字第96號判例
    ：「行為時適用之所得稅法第82條第1項規定之申請復查，
    為提起訴願以前必先踐行之程序。若不經過復查而逕為行政
    爭訟，即非法之所許。本件原告56年度營利事業所得稅結算
    申報，經被告官署調查核定後，僅以原料耗用部分申請復查
    ，對於折舊部分並無異議，是其就折舊部分，一併提起訴願
    ，自非法之所許。」，揭示對於租稅爭訟事件係採爭點主義
    。本件利息部分未經復查及訴願程序，此部分逕行提起行政
    訴訟，於法尚有未合。另上訴人主張依內政部93年3月23日
    內授中社字第0930001134-1號函所釋：「合作社法施行細則
    第5條前段『但政府委託代辦及為適應非常之緊急措施者，
    不在此限』之規定辦理」，應停止適用，因此被上訴人之課
    稅行為已無依據等語，惟內政部該函主旨為「有關消費合作
    社聯合社直接銷售貨物或勞務與所屬社員社之社員，是否符
    合現行合作社法依法經營之規定乙案，復如說明，請查照。
    」說明五部分係內政部93年3月23日台內社字第8880939號函
    釋略謂：「經查合作社如已參加聯合社為社員社，其所屬之
    社員，直接與聯合社發生交易，與合作社法之規定尚無不符
    ，．．．為仍應符合合作社法施行細則第5條前段『但政府
    委託代辦及為適應非常之緊急措施者，不在此限。』之規定
    辦理」，應停止適用。內政部93年3月23日內授中社字第
    0930001134-1號函說明四部分，記載「．．．且合作社法施
    行細則第5條移列至現行合作社法第3條之1，．．．」，91
    年12月11日增訂合作社法第3條之1規定：「信用合作社、保
    險合作社，分別依信用合作社法、保險法之規定；其未規定
    者，依本法之規定。前項以外之合作社，除政府或公益團體
    委託代辦之業務外，應受左列限制：一、生產合作社社員應
    限於生產者，並不得經營非社員產品。．．．」，並不影響
    原處分所應適用之法令。（三）、綜上所述，是原判決認原
    處分認事用法，尚無違誤，維持原處分及訴願決定，而駁回
    上訴人在原審之訴，其所適用之法規與該案應適用之現行法
    規並無違背，與解釋判例，亦無牴觸，並無所謂原判決有違
    背法令之情形；又證據之取捨與當事人所希冀者不同，致其
    事實之認定亦異於該當事人之主張者，不得謂為原判決有違
    背法令之情形。上訴人對於業經原判決詳予論述不採之事由
    再予爭執，核屬法律上見解之歧異，要難謂為原判決有違背
    法令之情形。本件上訴論旨，仍執前詞，指摘原判決違誤，
    求予廢棄，難認有理由，應予駁回。
據上論結，本件上訴為無理由，爰依行政訴訟法第255條第1項、
第98條第3項前段，判決如主文。
中    華    民    國    95    年    2     月    16    日
                  第一庭審判長法  官  葉  振  權
                              法  官  吳  明  鴻
                              法  官  陳  秀  美
                              法  官  劉  鑫  楨
                              法  官  梁  松  雄
以  上  正  本  證  明  與  原  本  無  異
中    華    民    國    95    年    2     月    17    日
                              書記官  陳  盛  信


司法院資訊處製作；財團法人民間司法改革基金會備份。
